臺灣高雄地方法院民事判決　九十年度重勞訴字第七號
　　原　　　告　甲○○
　　被　　　告　高雄市第三信用合作社
　　法定代理人　乙○○
右當事人間給付退休金事件，本院判決如左：
    主    文
被告應給付原告新台幣伍佰陸拾玖萬玖仟伍佰玖拾陸元及自民國八十九年十一月二十
四日起至清償日止，按週年利率百分之五計算之利息。
原告其餘之訴駁回。
訴訟費用由被告負擔十分之九，其餘由原告負擔。
本判決於原告以新台幣壹佰玖拾萬元供擔保後得假執行。但被告如於假執行實施前以
新台幣伍佰陸拾玖萬玖仟伍佰玖拾陸元供擔保後，得免於假執行。
原告其餘假執行之聲請駁回。
    事    實
甲、原告方面：
一、聲明：求為判決（一）被告應給付原告退休金新台幣（下同）六百三十七萬零五
    百六十一元及自八十九年十月二十七日起至給付日止，按週年利率百分之五計算
    之遲延利息及損害賠償金三萬八千七百七十七元，及自起訴日起至給付日止，四
    百萬元以週年利率百分之二點二五計算之損害賠償金。（二）原告願供擔保，請
    准宣告假執行。
二、陳述：
（一）原告自民國四十八年七月七曰進入被告高雄市第三信用合作社服務，於民國八
      十九午十月二十三日，自請提前退休，服務年資四十一年又四個月，業經理事
      主席核准，被告竟不將原告應得之退休金給付，迭經催討亦置之不理。
（二）被告應給付原告退休金六、三七０、五六一元與被告民國八十九年十月二十七
      曰計算之五、六九九、五九六元有所差別：(一)退休前六個月平均工資應以總額
      五六一、四三０元除六為九三、五七一元，被告誤將五六一、四三０元除一八
      三乘三十為九二、０三八元。(二)原告服務滿四十一年又四個月，以十一職等高
      級專員兼經理，十一職等屆滿退休年齡為六十五歲，原告二十八年六月五日出
      生，自請提前退休，符合員工提前退休暫行勵辦法第四條，滿三年加發六個
      基數，原告應領基數為六十七基數，非被告所計算之最高六十一基數。(三)原告
      去年度不休假獎金一八、一五二元除十二為一、五一二元，依八十九年七月二
      十六日，第五次人事評議委員會決議，補發原告薪點差額，八十八年度每月薪
      資差額六、八八五元，被告所列不休假獎金一六、七七六元，應再加差額比率
      一、三七六元，正確之不休假獎企為一八、一五二元。是原告應領之退休金是
      九三、五七一元加一、五一二元乘六十七為六、三七０、五六一元。
（三）原告經核准退休後，被告竟不將退休金發給，於八十九年十二月二十六日，因
      需用錢，而以兒子李宗哲之房地向三信鼓山分社申貸肆佰萬元，年息百分之七
      點二五，又以壹佰萬元定期存款質押借款一百萬元，年息百分之六、二，該質
      押借款已在九十年四月二十七日定存到期清償，以上二筆借款，有放款明細及
      存款可稽。致原告損失利息三八、七七七元，其計算如下：(一)四百萬元自八十
      九年十二月二十六日至起訴日九十年五月十六日，共一四一日，年息七、二五
      ，超過遲延利息百分之五，有二、二五百分比之損失，共三四、七六七元。(二)
      壹佰萬元定存質借，年息百分之六、二，已在九十年四月二十七日到期清償，
      共借一二二日，損失利息為四、０一０元。
（四）被告工作規則第七十八條定有明文，本社應給付員工之退休金自員工退休之日
      起三十日內給付，原告已退休而不將應得之退休金給付，顯無理由。
三、證據：提出核准退休申請書、支出證明書、存證信函、員工提前退休暫行勵辦
    法、放款往來明細、派令等為證。
乙、被告方面：
一、聲明：求為判決（一）原告之訴駁回。（二）如受不利於被告之判決，被告願供
    擔保請准免為假執行。
二、陳述：
（一）原告主張其自四十八年七月七日起即至被告處服務，於八十九年十月二十三日
      自請退休，服務年資共四十一年又四個月，原告退休前六個月之月平均薪資為
      九萬三千五百七十一元一應領基數為六十一個基數，其得請領之退休金共六百
      三十七萬五百六十一元。兩造對原告服務年資為四十一年四個月，退休前六個
      月之薪資總額共五十六萬一千四百三十元之事實均不爭執，惟關於月平均薪資
      之計算、不休假金之計算，原告之職等及可請領之基數等事實，兩造均有所
      爭執，茲陳述：
    (一)原告之月平均薪資應為九萬二千掌三十八元：按勞動基準法第二條第四款規定
      「四、平均工資: 謂計算事由發生之當日前六個月內所得工資總額除以該期間
      之總日數所得之金額。」被告合作社工作社工作規則第七十六條之二項亦規定
      」平均薪資乃指退休日前六個內所得薪資總額除以該期間之總額數所得之金額
      」。故原含退休前六個月之薪資總額共五十六萬一千四百三十元，此為雙方所
      不爭執，而該期間之總日數合計為一百八十三日，每日平均工資為三千零六十
      七點九元，而月平均薪資之計算則須依據內政部（74）台內勞字第三七一六七
      八號函釋『二、本法第十七條第一款及第五十五條第二項所稱之一個月平均工
      資係指依同法第二條第四規定計算所得之平均工資乘三十之數額』，是原告之
      月平均薪資為九萬二千零三十八元整，而原告逕將六個月內所得薪資總額除以
      六實為錯誤之計算。
    (二)原告得加入月平均薪資之不休假獎金為一千三百九十八元：依原告民國八十八
      年度員工退休準備金監督委員會決議：年度終結發給應休未休不休假金之十
      二分之一納入平均薪資。依此決議經查核確認原告其八十八年度之不休假獎金
      為一萬六千七百七十六元，其十二分之一納入月平均薪資部分共計一千三百九
      十八元。
    (三)原告退休時之職等為十職等副經理：原告再主張其退休時為十一職等高級專員
      兼經理，惟查原告之職位實為十職等副理，茲說明如下：被告於八十七年八
      月二十日召開第十一次人事評議委員會依據被告人事管理規則及員工晉昇甄選
      辨法之規定，審查原告晉昇資格，審查結果原告訓練時數未達晉昇之基本資格
      ，不符合晉昇之規定。八十七年八月二十八日第十二次理事會討論時將原告
      由副經理第十職等晉昇為高級專員案決議: 依人事管理規則恢復原職，請其簽
      切結書降為副理之三年期間不得領取副理至經理的薪資差額。主管機關財政
      局於八十七年九月二十八日以八七高市財政三字第一四五０八號函，復被告八
      十七年度第十二次理事會決議關於原告恢復原職案函復如下：「擬晉昇副經理
      甲○○為高級專員並調為審查部經理案，據貴社所送資料李員前經人事評議小
      組評議依人事管理規則第九十六條規定降等級改級並經理事會核備在案，次查
      貴社人事管理規則尚無可適用之有關復職之規定，本案仍請依人事管理規則有
      關復職之規定，本案仍請依人事管理規刖有關晉昇之規定辦理。主管機關再
      於八十七年十一月十七日以八七高市財政三字第一七四五０號函示本社有關原
      告恢復原職案如下：「有關貴社甲○○副理依貴社人事管理規定，尚未達晉昇
      經理之訓練時數，理事主席強行串職多數理事決議其恢復原經理職乙節，請將
      貴社辦理情形見復，並由貴社理事會承諾未來之人事升遷案應依貴社人事管理
      規則辦理」。原告乃再於八十九年五月十日向主管機關申請確認其恢復原職
      及准予核備，備主管機關於八十九年五月三十一日以八九高市財政三字第六七
      六五號函復：「轉請依貴社人享管理規則規定處理。」。本社為慎重確認原
      告之職位，並依主管機關之函示辨理及為符合本社人事管理規則與員工晉昇甄
      選辦法之規定，先提八十九年度第四十九次理事會討論，並經主管機關函復：
      本社八十九年度第四十次理理事會決議「本案前經財政局八十九年九月二十八
      日八九高市財政第三字第一四五０八號函核復本社略以『貴社人事管理規則尚
      無可適用之有關復職之規定，本案仍請依人事管理規則有關之規定辦理。』故
      本案請整卷後依法辦理。」主管機關以八九高市財政三字一六五三八號函復：
      「確認甲○○職位案，本局前以八九年五月三十一日高市財政第六七六五號函
      轉請依貴社人事管理規則規定處理在案，併請依貴社人事管理規則妥慎處理。
      」。本社再於八十九年十一月二十九日第五十四次理事會決議：「依規定辦
      理。」主管機關再以八九高市財政三字第一八二五七號函復：「甲○○晉昇確
      認案，請依貴社人事管理規則規定妥慎辦理。」。綜上依主管機關之函文及
      被告理事會再三確認，於原告職位之確認即應依被告人事管理規則、員工晉昇
      甄選辦法之規定辦理，而經被告人事評議會審查之結果，原告因訓練時數未達
      晉昇之基本資格，而不符合本社員工晉昇之規定，故原告之職等仍為十職等副
      經理。
（二）原告可領之基數為六十一個：按依被告之工作規則第七十六條第一項第一款規
      定「服務年資每滿半年給予一個基數，滿十五年後另行加給一個基數，最高以
      六十一個基數為限」故原告得請領之基數則以最高之六十一個基數計算。原告
      因主張其退休時為任職十一職等高級專員兼經理，而符合員工提前退休暫行獎
      勵辦法第四條規定，而應再加發六個基數，故其基數合計應為六十七個基數，
      然如上所述，原告退休時為任職十職等，非十一職等，年齡為六十二歲，故依
      該辦法第三條之規定，原告並不適用該獎勵辦法，其基數實為六十一個基數。
      是原告得請領之退休金共計五百六十九萬九千五百九十六元。而原告確實尚未
      領得任何退休金。
（三）原告再主張請求被告賠償因被告未給付其退休金致須向本社貸款而造成其支出
      利息之損害，然原告請求被告負損害賠償之請求權基礎究為何，其並未表明，
      又原告對於貸款支出利息之損害，亦與被告未給付退休金之間並未存有因果關
      係，縱或有因果關係，原告實際上須貸款之範圍亦應只及於生活上所必需支出
      之部分，又何需貸到五百萬之譜，若只因原告個人投資需求而貸款，被告實無
      負賠償責任。
（四）查被告理事會確有於八十七年度第十二次理事會中對於原告復職案，有通過依
      人事管理規則恢復原職之決議，惟被告將該次會議函送主管機關財政局後，財
      政局仍函復謂「次查貴社人事管理規則尚無可適用之有關復職之規定，本案仍
      請依人事管理規則有關晉昇之規定辦理。」，亦即主管譏關之意見係指示被告
      須再依本社之人事管理規則所定之程序來處理原告晉昇案，而不得以復職之方
      式來回復原告之職位甚明。再經被告與財政局間多次公文往返，財政局均認被
      告應依本社之人事管理規則處理原告晉昇案，最後被告之理事會在八十九年度
      第五十四次理事會中針對該案通過決議，依規定辦理，而財政局亦再以八九高
      市財政三字第一八二五七號函知甲○○、郭隆瑞晉升確認案，請依貴社人事管
      理規則規定妥慎辦理。」。
（五）被告人事管理規則及工作規則確實均無關於恢復原職之規定，故而被告在八十
      七年八月二十八日第十二次理事會通過關於恢復原告原職乙案，實屬不合規定
      ，被告之理事會方會在八十九年第五十四理事會中確定本案依規定辦理，亦即
      被告若欲讓原告恢復原職則須在其補足訓練時數後（原告在八十七年底始補足
      訓練時數），再由人事評議小組將原告新的晉昇案提報理事會核定（人事管理
      規則第五條、第六條），被告再發給原告新的人事派令（工作規則第七十一條
      ），方為主管機關所謂依貴社人事管理規定辦法辦理。然被告在原告補足訓練
      時數後，人事評議小組並未再就原告晉昇高級專員兼經理乙案向理事會提出之
      新的晉昇案，故而被告之理事會自無再通過原告晉昇為高級專員兼經理之事實
      ，即知被告於退休時之職位仍為副經理十職等甚明。
（六）自財政局在八十七年九月二十八日以八七高市財政三字第一四五０八號函知被
      告須依人事規則有關晉昇之規定辦理後，被告之理事會即一直有就原告之職位
      問題為討論，並不斷接獲財政局之函文指示，被告之理事會始會在八十九年十
      一月二十九日之八十九年度第五十四次理事會中確定本案「依規定辦理」，然
      當時原告已自請退休。在被告尚無法確認原告究為副經理十職等或高級專員兼
      經理十一職等前，被告豈可能冒然在原告年滿六十歲時（八十八年六月五日）
      命令原告退休。
三、證據：提出工作規則、不休假金請領確認單、八十七年第十一次人事評議小組
    會議記錄、第十二次理事會議記錄、高雄市財政局函、八十九年第四十九次理事
    會會議記錄、第五十四次理事會會議記錄、員工提前退休暫行勵辦法為證。
    理　　由
一、原告起訴主張其自四十八年七月七日進入被告合作社服務，至八十九午十月二十
    三日，自請提前退休，服務年資四十一年又四個月，被告竟未將原告應得之退休
    金給付，迭經催討亦置之不理，原告主張應領之退休金(一)退休前六個月平均工資
    應以總額五六一、四三０元除六為九三、五七一元。(二)原告服務滿四十一年又四
    個月，以十一職等高級專員兼經理，十一職等屆滿退休年齡為六十五歲，原告二
    十八年六月五日出生，自請提前退休，符合員工提前退休暫行勵辦法第四條，
    滿三年加發六個基數，原告應領基數為六十七基數，非被告所計算之最高六十一
    基數。(三)被告所列不休假獎金一六、七七六元，應再加差額比率一、三七六元，
    正確之不休假獎企為一八、一五二元。是原告應領之退休金是之退休金是九三、
    五七一元加一、五一二元乘六十七為六、三七０、五六一元。又因被告不發給退
    休金，致原告需貸款而損失利息三八、七七七元。
二、被告則以原告之月平均薪資應為九萬二千掌三十八元及原告得加入月平均薪資之
    不休假獎金為一千三百九十八元，又被告於八十七年八月二十日召開第十一次人
    事評議委員會審查原告晉昇資格，因原告訓練時數未達晉昇之基本資格，不符合
    晉昇之規定，另八十七年八月二十八日第十二次理事會將原告由副經理第十職等
    晉昇為高級專員案，因高雄市政府財政局以被告人事管理規則尚無可適用之有關
    復職之規定，認被告應依相關規定辦理，是有關恢復原告原職乙案，實屬不合規
    定，被告理事會復於八十九年第五十四理事會中確定本案依規定辦理，亦即原告
    欲恢復原職則須補足訓練時數（原告在八十七年底始補足訓練時數），再由人事
    評議小組將原告新的晉昇案提報理事會核定（人事管理規則第五條、第六條），
    被告再發給原告新的人事派令（工作規則第七十一條），方為主管機關所謂依貴
    社人事管理規定辦理，然原告補足訓練時數後，被告之人事評議小組並未再就原
    告晉昇高級專員兼經理乙案向理事會提出之新的晉昇案，故而被告之理事會自無
    再通過原告晉昇為高級專員兼經理之事實，即知被告於退休時之職位仍為副經理
    十職等甚明。及原告請求被告負損害賠償之請求權基礎未表明，且與被告未給付
    退休金之間並無因果關係，縱或有因果關係，原告實際上須貸款之範圍亦應只及
    於生活上所必需支出之部分，若只因原告個人投資需求而貸款，被告實無負賠償
    責任等語，資為抗辯。
三、原告主張其自四十八年七月七日起任職被告合作社職員，至八十九午十月二十三
    日退休，服務年資四十一年又四個月，被告尚未給付原告應得之退休金等事實，
    業據提出核准退休申請書、支出證明書、存證信函、員工提前退休暫行勵辦法
    、放款往來明細、派令等為證，且為被告所不爭執，自應認為真實。是本件兩造
    爭執要點厥為：(一)原告主張已復職為十一職等專員，應依該職等計算退休金給付
    標準，有無理由？(二)所謂退休前六個月平均工資之計算方式為何？(三)原告就其退
    休後貸款之利息損失，得否請求損害賠償？茲論述如下：
四、按信用合作社之管理，應依信用合作社法之規定，其主管機關在省（市）為省（
    市）政府財政廳（局）；而信用合作社應建立人事制度，規定員工任免、升遷、
    教育、訓練、考核、薪給、福利、懲、輪調、退休及撫卹等事項，並應有內部
    人事管理之規定，該人事管理之規定應經社員大會通過，報經縣（市）政府轉請
    省政府財政廳、或報請直轄市政府財政局核備後實施，此觀信用合作社法第四條
    、第二十二條規定自明，可見信用合作社有關員工升遷任免及退休等相關事項，
    均需有內部人事管理規定，且前開規定除經社員大會通過，尚須經主管機關核備
    ，始可據以實施。
五、本件被告三信雖於八十七年八月二十八日之第十二次理事會議中決議原告應予復
    職，惟於送主管機關核備時，經高雄市政府財政局於八十七年九月十八日以八七
    高市財政三字第一四五０八號函以「擬晉昇副經理甲○○為高級專員並更調為審
    查部經理案，據貴社所送資料，李員前經人事評議小組評議依人事管理規則第九
    十六條規定降等級改敘並經理事會核備在案，次查貴社人事管理規則尚無可適用
    之有關復職之規定，本案仍請依人事管理規則有關晉昇之規定辦理。」，是本件
    被告三信之主管機關高雄市政府財政局顯認為三信所函報擬將原告復職之決議，
    並不合於被告內部相關人事管理規則之規定，而未予同意；高雄市政府財政部並
    又於八十九年五月三十一日以八九高市財政三字第六七六五號函再次要求被告就
    員工甲○○恢復原職及准予核備案，應依被告人事管理規則規定處理；又被告於
    八十九年十月二十七日再召開八十九年第四十九次理事會會議中僅決議就原告復
    職案應整卷後依法辦理；其後高雄市政府財政局再於八十九年十一月十六日以八
    九高市財政三字第一六五三八號函復被告「其中確認甲○○職位案，本局前以八
    十九年五月三十一日高次財政三字第六七六五號函轉請依貴社人事管理規則規定
    處理在案，併請確依貴社人事管理規則規定妥慎辦理。」，被告並因而再於八十
    九年十一月二十九日之第五十四次理事會會議中再討論原告之復職案，而原告已
    於八十九年十月二十三日退休等情，有被告所提相關會議記錄及高雄市政府財政
    局函在卷可稽；而被告之人事管理規則並無有關復職之相關規定，亦有被告所提
    之人事管理規則為憑；是本件原告之復職案，迄原告退休之日止，尚未經主管機
    關同意核備，且不合於被告人事管理規則之規定，自不生效，原告退休時應認仍
    為十職等，原告主張其係以十一職等專員之職退休，並無理由。
六、又所謂退休金基數之標準，依勞動基準法規定，應以平均工資即事由發生之當日
    前六個月內所得工資總額除以該期間之總日數所得之金額為據，勞基法第五十五
    條第二項、第二條第四款定有明文。而原告服務年資為四十一年又四個月，退休
    前六個月之薪資總額為五十六萬一千四百三十元之事實，均為兩造所不爭執，是
    被告以該期間總日數一百八十三日計算並無不合，合計原告退休前六個月內所得
    工資總額為五十六萬一千四百三十元，除以該期間之總日數一百八十三日，所得
    平均工資為九萬二千零三十八元 (計算式為：561430÷183×30=92038) (元以下
    四捨五入) ；另原告得加入月平均薪資部分依被告八十八年度之決議以年度應休
    未休不休假金十二分之一納入平均薪資，而原告八十八年度不休假金為一萬
    六千七百七十六元亦為兩造所不爭執，原告之復職既因不合規定而未生效，其所
    得列入平均薪資之不休假金，自應以一千三百九十八元為準     (計算式為：
    16776÷12=1398) ；另依被告工作規則第七十六條第一項第一款規定「服務年資
    每滿半年給予一個基數，滿十五年後另行加給付一個基數，最高似六十一個基數
    為限。」，故原告得請領之基數以最高六十一個基數計算，且因原告退休時為十
    職等，不合於被告所定員工提前退休暫行勵辦法之規定，原告自不得主張應依
    六十七個基數計算。是原告得請領之退休金總計為五百六十九萬九千五百九十六
    元：計算式為：(92038+1398)×61=0000000元。
七、又按損害賠償之債，以有損害之發生及有責任原因之事實，並二者之間，有相當
    因果關係為成立要件，故原告所主張損害賠償之債，如不合於此項成立要件者，
    即難謂有損害賠償請求權存在，最高法院四十八年台上字第四八一號判例著有明
    文。又所謂相當因果關係，係指依經驗法則，綜合行為當時所存在之一切事實，
    為客觀之事後審查，認為在一般情形上，有此環境，有此行為之同一條件，均發
    生同一之結果者，則該條件即為發生結果之相當條件，行為與結果即有相當之因
    果關係，反之，若在一般情形上，有此同一條件存在，而依客觀之審查，認為不
    必皆發生此結果者，則該條件與結果並不相當，不過為偶然之事實而已，其行為
    與結果間即無相當因果關係。原告雖另主張因被告未依規定於退休之日起三十日
    內給付退休金，致原告因而貸款而受有利息損失三萬八千七百七十七元，應由被
    告負損害賠償責任，惟查被告縱未依工作規則規定於原告退休日起三十日內給付
    退休金，通常情形亦致發生原告因而即需貸款四百萬元之必要，是原告因貸款所
    生之利息支出，與被告之未於三十日內給付退休，兩者間顯無相當因果關係，原
    告此部分主張並無理由，應予駁回。
八、綜上所述，原告基於勞動契約退休金請求權之法律關係，請求被告給付之退休金
    在五百六十九萬九千五百九十六元及自原告退休日後一個月之翌日之八十九年十
    一月二十四日起至清償日止，按週年利率百分之五計算之法定遲延利息之請求，
    為有理由，逾此範圍之請求即屬於法無據，應予駁回。
九、本件因事證已明，兩造其餘主張及攻擊防禦方法，經核均與判決結果無涉，爰不
    一一贅述。
十、兩造均陳明願供擔保聲請宣告假執行或免為假執行，經核就原告勝訴部分，合於
    法律規定，爰分別酌定相當擔保金額准許之；至原告其餘假執行之聲請，因訴之
    駁回而失所依據，應併予駁回。
據上論結：本件原告之訴為一部有理由、一部無理由，依民事訴訟法第七十九條但書
、第三百九十條第二項、第三百九十二條，判決如主文。
中　　　華　　　民　　　國　　九十一　　年　　　一　　　月　　二十三　　日
                              臺灣高雄地方法院民事第六庭
~B法　　　官　林玉心
右為正本係照原本作成。
如不服本判決，應於送達後廿日內，向本院提出上訴狀並表明上訴理由，如於本
判決宣示後送達前提起上訴者，應於判決送達後十日內補提上訴理由書（須附繕本）。
中　　　華　　　民　　　國　　九十一　　年　　　一　　　月　　二十三　　日
~B法院書記官　鄭裕一
